---
title: "Workshop: Statistische Daten und Wahlergebnisse als Barcodes visualisieren"
output:
  html_document:
    css: styles.css
    toc: true
    toc_float: true
    theme: cosmo
    highlight: tango
---

> _"make a hundred charts and pick one"_ 
>      --- Amanda Cox

## Daten einlesen

Zunächst laden wir die benötigten R-Pakete. `readr` stellt Funktionen 
zum einlesen von CSV Dateien bereit, `dplyr` liefert praktische 
Werkzeuge zum analysieren und transformieren von Tabellen, und 
`ggplot2` ist das Visualisierungs-Framework das wir heute benutzen.

Die folgenen Code Blöcke (genannt "chunks") lassen sich in RStudio
durch Klick auf den grünen Pfeil oben rechts im Block ausführen.

```{r setup}
needs(readr, dplyr, ggplot2)

# falls das nicht klappt, muss needs noch installiert werden
# install.packages('needs')
# library(needs)

theme_set(theme_light())
```

Nun laden wir den im ersten Teil vorbereiteten Datensatz 
`btw-final.csv` und speichern ihn in der Variable `btw`. Die `mutate`
Anweisung in der zweiten Zeile können wir erstmal ignorieren.

Nach dem Ausführen des Blocks erscheint oben links im "Environment" 
Fenster ein neuer Eintrag "btw". Durch klick auf den Eintrag können
wir uns den geladenen Datensatz genauer ansehen.

```{r daten einlesen}
btw <- read_csv('btw-final.csv') %>% 
  mutate(gruppe=factor(gruppe, c('L_SG', 'C_SG', 'C_RRG', 'L_RRG')))
```

## Fingerübungen mit ggplot

Kommen wir zum spannenden Teil. Daten visualisieren mit `ggplot2`. Die
Syntax ist etwas gewöhnungsbedürftig, aber sehr mächtig wenn man
erstmal den Dreh raus hat.

Die Funktion `ggplot()` macht allein erst mal nichts, außer einen
leeren Plot zu erstellen und ihm einen Datensatz zuzuordnen.

```{r leerer plot, fig.height=2}
ggplot(btw)
```

Über den zweiten Parameter `mapping` kann man Spalten aus dem 
Datensatz zu  sogenannten "aesthetics" zuordnen, wie z.B. `x`, `y` 
oder `color`. ggplot erstellt dann ggf. schon automatisch Achsen und
Gitternetzlinien.

```{r nur achsen}
ggplot(btw, aes(x=Bevölkerungsdichte, y=SPD))
```

Um nun Datenpunkte auf den Plot zu bekommen "addieren" wir weitere
Funktionen zu dem `ggplot` Ergebnis. [1]

```{r schwarze punkte}
ggplot(btw, aes(x=Bevölkerungsdichte, y=SPD)) +
  geom_point()
```

Form, Farbe, Größe und viele weitere visuelle Eigenschaften der
Symbole lassen sich über Parameter ändern (für eine Liste aller
möglichen Parameter einfach die Hilfefunktion benutzen):

```{r rote dreiecke}
ggplot(btw, aes(x=Bevölkerungsdichte, y=SPD)) +
  geom_point(color='red', shape=2)
```

Anstatt die Eigenschaften nur fix für alle Punkte zu verändern kann
man auch weitere Spalten aus dem Datensatz verwenden:

```{r bubble plot}
ggplot(btw, aes(x=Bevölkerungsdichte, y=SPD)) +
  geom_point(aes(color=landslide, size=Ohne.Hauptschulabschluss), alpha=0.5)
```

Man kann auch sehr einfach eine weitere "Ebene" zum Plot hinzufügen,
indem man einfach noch mal `geom_point()` hinzufügt und die `y` 
aesthetic überschreibt:

```{r roten punkte und schwarze kreuze}
ggplot(btw, aes(x=Bevölkerungsdichte, y=SPD)) +
  geom_point(color='red') +
  geom_point(aes(y=CDU), color='black', shape=3)
```

Wir sehen das sich fast alle Punkte sich an den linken Rand des Plots
drängen, da bietet sich vielleicht eine logarithmische x-Achse an. Und 
auch das können wir mit einer weiteren "Addition" dem Plot hinzufügen:

```{r plot mit log scale}
ggplot(btw, aes(x=Bevölkerungsdichte, y=SPD)) +
  geom_point(color='red') +
  geom_point(aes(y=CDU), color='black', shape=3) +
  scale_x_log10()
```

Wie wäre es mit Trend-Linien für unsere beiden Punktmengen? Kein 
Problem mit ggplot:

```{r plot mit trendlinien}
ggplot(btw, aes(x=Bevölkerungsdichte, y=SPD)) +
  geom_point(color='red') +
  geom_point(aes(y=CDU), color='black', shape=3) +
  geom_smooth(method='lm', color='red', se=FALSE) +
  geom_smooth(aes(y=CDU), method='lm', color='black', se=FALSE) +
  scale_x_log10()
```

Oder wie wäre es mit vertikalen Linien die die beiden Punkte verbinden?

```{r vertikale linien}
ggplot(btw, aes(x=Bevölkerungsdichte, y=SPD)) +
  geom_point(color='red') +
  geom_point(aes(y=CDU), color='black') +
  geom_linerange(aes(ymin=SPD, ymax=CDU, color=winner), alpha=0.3) +
  scale_x_log10()
```

Es kommt noch besser: mit `facet_grid` können wir den Plot ganz 
einfach in mehrere Panels unterteilen, z.b. nach Landslide Wahlkreisen
und nicht-landslide Wahlkreisen:

```{r split plot mit trendlinien}
ggplot(btw, aes(x=Bevölkerungsdichte, y=SPD)) +
  geom_point(color='red') +
  geom_point(aes(y=CDU), color='black') +
  geom_linerange(aes(ymin=SPD, ymax=CDU, color=winner), alpha=0.3) +
  scale_x_log10() +
  facet_grid(. ~ landslide)
```

Wir wir sehen sind die Möglichkeiten schier endlos. Doch nun zurück 
zu dem was wir eigentlich machen wollten: Barcodes!

## Barcodes visualisieren

Barcodes sind nichts anderes als vertikale Linien:

```{r bunte barcodes, fig.height=2, fig.width=8}
ggplot(btw) +
  geom_vline(aes(xintercept=Bevölkerungsdichte, color=gruppe))
```

Zunächst mal möchten wir bessere Farben benutzen, damit wir die 
Gruppen besser lesen können. Dazu nehmen wir `scale`


```{r schwarz rote barcodes, fig.height=2, fig.width=8}
mycolors <- c(L_SG='#333333', C_SG='#999999', L_RRG='#cc0000', C_RRG='#ee9999')

ggplot(btw) +
  geom_vline(aes(xintercept=Bevölkerungsdichte, color=gruppe)) +
  scale_colour_manual(values = mycolors)
```

Immer noch alles etwas zu unübersichtlich im Plot. Also nehmen wir 
wieder unseren Freund `facet_grid` zur Hilfe. (Mit `guide=FALSE`
schalten wir die Farblegende ab, die nun überflüssig geworden ist):

```{r barcodes mit facet grid, fig.asp=0.4}
ggplot(btw) +
  geom_vline(aes(xintercept=Bevölkerungsdichte, color=gruppe)) +
  scale_colour_manual(values = mycolors, guide=FALSE) +
  facet_grid(gruppe ~ .)
```

Natürlich können wir auch hier wieder einfach eine logarithmische
Achse benutzen, in dem wir die `scale_x_log10()` hinzufügen:

```{r barcodes mit log scale, fig.asp=0.4}
ggplot(btw) +
  geom_vline(aes(xintercept=Bevölkerungsdichte, color=gruppe)) +
  scale_colour_manual(values = mycolors, guide=FALSE) +
  facet_grid(gruppe ~ .) +
  scale_x_log10()
```

Die grauen Ränder um den Plot können wir entfernen in dem wir einfach
das `theme_minimal` verwenden:

```{r barcodes mit theme_minimal, fig.asp=0.4}
ggplot(btw) +
  geom_vline(aes(xintercept=Bevölkerungsdichte, color=gruppe)) +
  scale_colour_manual(values = mycolors, guide=FALSE) +
  facet_grid(gruppe ~ .) +
  scale_x_log10() +
  theme_minimal()
```

Damit wir in Zukunft nicht jedes Mal wieder das Theme zu setzen legen
wir es jetzt einfach als neues Standard-Theme fest:

```{r minimal theme}
theme_set(theme_minimal())
```

Um unseren Plot abzuschließen möchten wir noch zusätzliche Linen
hinzufügen an den jeweiligen Mittelwerte des angezeigten Wertes für 
die verschiedenen Gruppen 

```{r barcodes mit mittelwerten, fig.asp=0.4}
mittelwerte <- btw %>% 
  group_by(gruppe) %>% 
  summarize(mittel=mean(Bevölkerungsdichte))

ggplot(btw) +
    geom_vline(aes(xintercept=Bevölkerungsdichte, color=gruppe)) +
    scale_colour_manual(values = mycolors, guide=FALSE) +
    facet_grid(gruppe ~ ., drop=T) +
    scale_x_log10() +
    geom_vline(aes(xintercept=mittel), data=mittelwerte, 
               color='blue', size=1.5)
```

Jetzt ist unser Plot soweit erstmal fertig.

## Plot als eigene Funktion wiederverwenden

Mit ein bisschen mehr Arbeit können wir den gesamten bisherigen Code
in einer Funktion verpacken, der wir einfach den Namen der zu 
visualisierenden Spalte übergeben können:

```{r barcode funktion, fig.asp=0.4}
barcode_plot <- function(spalte) {
  
  data <- btw %>% 
    filter(landslide) %>% 
    select_('gruppe', wert=as.name(spalte))
  
  mittelwerte <- data %>% 
    group_by(gruppe) %>% 
    summarize(mittel=mean(wert))

  data %>% 
    mutate(wert2=wert+rnorm(nrow(data), 0, 0.02)) %>%  # a little jittering
    ggplot() +
      geom_vline(aes(xintercept=wert2, color=gruppe)) +
      scale_colour_manual(values = mycolors, guide=FALSE) +
      facet_grid(gruppe ~ ., drop=T) +
      geom_vline(aes(xintercept=mittel), data=mittelwerte, 
                 color='blue', size=1.5) +
      ggtitle('', subtitle=paste0(spalte, '\n')) +
      xlab('') +
      theme(strip.text = element_text(size=7),
            plot.margin = margin(0,5,3,5,'mm'))
}
```

Nun können wir die Funktion wie folgt aufrufen:

```{r funktion aufrufen, fig.asp=0.3}
barcode_plot('Arbeitslosenquote')
# barcode_plot('Bergbau')
```

Und als krönenden Abschluss können wir mit wenigen weiteren Zeilen 
Code ein PDF mit Barcodes von allen Spalten in unserem Datensatz
erzeugen:

```{r pdf erzeugen, include=FALSE, eval=FALSE}
needs(gridExtra)

spalten <- colnames(btw)[18:55]

plots <- lapply(spalten, barcode_plot) %>% 
  marrangeGrob(nrow=7, ncol=1, padding=unit(10, "mm"))

ggsave("plots.pdf", plots, width=210, height=297, units='mm')
```


## Extra: Weitere nützliche ggplot Funktionen 

**Histogramme** von Variablen verschiedener Gruppen vergleichen:

```{r histogramme}
btw %>%
    ggplot(aes(Alter.unter18, fill=gruppe)) +
    geom_histogram(bins=40) +
    scale_fill_manual(values = mycolors, guide=FALSE) +
    facet_grid(gruppe ~ .)
```

Eine Alternative zu Histogrammen sind **Density-Kurven**:

```{r density kurven, fig.asp=0.7}
btw %>%
    ggplot(aes(Alter.unter18, fill=gruppe)) +
    geom_density(bw=0.2, color=FALSE, alpha=0.8) +
    scale_fill_manual(values = mycolors, guide=FALSE) +
    facet_grid(gruppe ~ .)
```

**Boxplots** sind auch sehr beliebt:

```{r boxplots, fig.asp=0.5}
btw %>%
    ggplot(aes(gruppe, Alter.unter18, fill=gruppe)) +
    geom_boxplot() +
    scale_fill_manual(values = mycolors, guide=FALSE) +
    coord_flip()
```

**Violin Plots** sind eine Mischung aus Boxplot und Density-Kurve:

```{r violin plots, fig.asp=0.5}
btw %>%
    ggplot(aes(gruppe, Alter.unter18, fill=gruppe)) +
    geom_violin(bw=0.2, color=FALSE, alpha=0.8) +
    scale_fill_manual(values = mycolors, guide=FALSE) +
    coord_flip()
```

