---
title: "Workshop: Statistische Daten und Wahlergebnisse als Barcodes visualisieren"
output:
  html_document:
    css: styles.css
    toc: true
    toc_float: false
    theme: cosmo
    highlight: tango
    number_sections: true
---

> _"make a hundred charts and pick one"_ 
>      --- Amanda Cox

# Daten einlesen

Zunächst laden wir die benötigten R-Pakete. `readr` stellt Funktionen 
zum einlesen von CSV Dateien bereit, `dplyr` liefert praktische 
Werkzeuge zum analysieren und transformieren von Tabellen, und 
`ggplot2` ist das Visualisierungs-Framework das wir heute benutzen.

Die folgenen Code Blöcke (genannt "chunks") lassen sich in RStudio
durch Klick auf den grünen Pfeil oben rechts im Block ausführen.

```{r setup}
needs(readr, dplyr, ggplot2)

# falls das nicht klappt, muss needs noch installiert werden
# install.packages('needs')
# library(needs)

theme_set(theme_light())
```

Nun laden wir den im ersten Teil vorbereiteten Datensatz 
`btw-final.csv` und speichern ihn in der Variable `btw`. Die `mutate`
Anweisung in der zweiten Zeile können wir erstmal ignorieren (sie 
legt nur die Reihenfolge fest, in der die Werte in der Spalte 
_gruppe_ nachher in den Diagrammen auftauchen).

```{r daten einlesen}
btw <- read_csv('btw-final.csv') %>% 
  mutate(gruppe=factor(gruppe, c('L_SG', 'C_SG', 'C_RRG', 'L_RRG')))
```

Nach dem Ausführen des Blocks erscheint in RStudio oben links im 
"Environment" Fenster ein neuer Eintrag "btw". Durch klick auf den 
Eintrag können wir uns den Datensatz genauer ansehen.

# Fingerübungen mit ggplot

Kommen wir zum spannenden Teil: Daten visualisieren mit `ggplot2`. Die
Syntax ist etwas gewöhnungsbedürftig, aber sehr mächtig wenn man
erstmal den Dreh raus hat.

Die Funktion `ggplot()` macht allein erst mal nichts, außer einen
leeren Plot zu erstellen und ihm einen Datensatz zuzuordnen.

```{r leerer plot, fig.height=2}
ggplot(btw)
```

Über den zweiten Parameter `mapping` kann man Spalten aus dem 
Datensatz zu Plot-Eigenschaften (den sogenannten "aesthetics") 
zuordnen, wie z.B. `x`, `y` oder `color`. ggplot erstellt dann 
ggf. schon automatisch Achsen und Gitternetzlinien.

```{r nur achsen}
ggplot(btw, aes(x=Bevölkerungsdichte, y=SPD))
```

Um nun Datenpunkte auf den Plot zu bekommen müssen wir weitere Ebenen
zum Plot hinzufügen. Dazu "addieren" wir weitere ggplot-Funktionen zu
dem Ergebnis des ersten `ggplot()` Aufrufs. In diesem Fall wollen wir
Punkte, also benutzen wir `geom_point()`:

```{r schwarze punkte}
ggplot(btw, aes(x=Bevölkerungsdichte, y=SPD)) +
  geom_point()
```

## Plot-Eigenschaften anpassen

Jede ggplot Funktion hat selbst eine Reihe von Parametern über die
das Aussehen der Plot-Ebene angepasst werden kann.

Im Falle von `geom_point` lassen sich Form, Farbe, Größe und viele 
weitere visuelle Eigenschaften der Symbole ändern (für eine Liste
aller möglichen Parameter können wir die Hilfefunktion benutzen):

```{r rote dreiecke}
ggplot(btw, aes(x=Bevölkerungsdichte, y=SPD)) +
  geom_point(color='red', shape=2)
```

Anstatt die Eigenschaften nur "statisch" für alle Punkte gleichermaßen
zu verändern kann man auch weitere Spalten aus dem Datensatz verwenden
und so neue Dimensionen zu dem Plot hinzufügen. 

Im folgenden Beispiel färben wir die Symbole je nach dem Wert der
Spalte _landslide_, und wir machen die Symbolgröße abhängig von dem 
Wert in der Spalte _Ohne.Hauptschulabschluss_.

```{r bubble plot}
ggplot(btw, aes(x=Bevölkerungsdichte, y=SPD)) +
  geom_point(aes(color=landslide, size=Ohne.Hauptschulabschluss), alpha=0.5)
```

## Weitere Ebenen hinzufügen

Man kann auch noch weitere Ebenen zum Plot hinzufügen, indem man noch mal `geom_point()` hinzufügt und die `y` aesthetic überschreibt.

Hier fügen wir pro Wahlkreis noch einen weiteren Punkt zum Plot hinzu
aber benutzen das CDU Wahlergebnis für die y-Koordinaten: 

```{r roten punkte und schwarze kreuze}
ggplot(btw, aes(x=Bevölkerungsdichte, y=SPD)) +
  geom_point(color='red') +
  geom_point(aes(y=CDU), color='black', shape=3)
```

Die Warnung "Removed 45 rows containing missing values" kommt daher,
das in den bayerischen Wahlkreisen nicht CDU sondern CSU gewählt wird.
Wir können das Problem lösen, in dem wir eine neue Spalte _CDUCSU_ 
anlegen, in der beide Parteien zusammengefasst werden:

```{r}
btw <- btw %>% 
  mutate(CDUCSU=coalesce(CDU, CSU))
```

Wenn wir den obigen Plot nun noch einmal für die neue _CDUCSU_ Spalte
erzeugen ist die Warnung verschwunden:

```{r cducsu}
ggplot(btw, aes(x=Bevölkerungsdichte, y=SPD)) +
  geom_point(color='red') +
  geom_point(aes(y=CDUCSU), color='black', shape=3)
```

## Logarithmische Achse

Da wir feststellen dass sich fast alle Punkte sich an den linken Rand des Plots
drängen, bietet sich vielleicht eine logarithmische x-Achse an. Und 
auch das können wir mit einer weiteren "Addition" dem Plot hinzufügen:

```{r plot mit log scale}
ggplot(btw, aes(x=Bevölkerungsdichte, y=SPD)) +
  geom_point(color='red') +
  geom_point(aes(y=CDUCSU), color='black', shape=3) +
  scale_x_log10()
```

## Trend-Linien hinzufügen

Wie wäre es mit Trend-Linien für unsere beiden Punktmengen? Kein 
Problem mit der ggplot-Funktion `geom_smooth()`. Auch hier fügen wir
einen zweiten Aufruf für die CDU Punkte ein und überschreiben die
`y` Eigenschaft.

```{r plot mit trendlinien}
ggplot(btw, aes(x=Bevölkerungsdichte, y=SPD)) +
  geom_point(color='red') +
  geom_point(aes(y=CDUCSU), color='black', shape=3) +
  geom_smooth(color='red') +
  geom_smooth(aes(y=CDUCSU), color='black') +
  scale_x_log10()
```

Standardmäßig benutzt `geom_smooth()` eine Loess-Funktion zur 
Annäherung der Messwerte und zeigt im Hintergrund einen grauen Bereich
für das Vertrauensinterval an. Mit dem Parameter `method='lm'` legen 
wir fest das wir eine gerade (lineare) Trendlinie möchten, und
mit `se=FALSE` schalten das Vertrauensinterval ab.

```{r plot mit geraden trendlinien}
ggplot(btw, aes(x=Bevölkerungsdichte, y=SPD)) +
  geom_point(color='red') +
  geom_point(aes(y=CDUCSU), color='black', shape=3) +
  geom_smooth(color='red', method='lm', se=FALSE) +
  geom_smooth(aes(y=CDUCSU), color='black', method='lm', se=FALSE) +
  scale_x_log10()
```

## Vertikale min/max Linien

Oder wie wäre es mit vertikalen Linien die die für jeden Wahlkreis
beiden Punkte verbinden? Dazu können wir z.B. die Funktion 
`geom_linerange` verwenden, der wir nur die Parameter `ymin` und
`ymax` mitteilen müssen.

```{r vertikale linien}
ggplot(btw, aes(x=Bevölkerungsdichte, y=SPD)) +
  geom_point(color='red') +
  geom_point(aes(y=CDUCSU), color='black') +
  geom_linerange(aes(ymin=SPD, ymax=CDUCSU), alpha=0.2) +
  scale_x_log10()
```

## Small multiples

Es kommt noch besser: mit `facet_grid` können wir den Plot in mehrere Panels unterteilen, z.b. nach landslide Wahlkreisen und nicht-landslide Wahlkreisen:

```{r split plot mit trendlinien}
ggplot(btw, aes(x=Bevölkerungsdichte, y=SPD)) +
  geom_point(color='red') +
  geom_point(aes(y=CDUCSU), color='black') +
  geom_linerange(aes(ymin=SPD, ymax=CDUCSU), alpha=0.2) +
  scale_x_log10() +
  facet_grid(. ~ landslide)
```

Wir wir sehen sind die Möglichkeiten fast endlos. Doch nun zurück 
zu dem was wir eigentlich machen wollten: Barcodes!

# Barcodes visualisieren!

Barcodes sind nichts anderes als vertikale Linien, also fangen wir an
mit `geom_vline`. geom_vline benötigt die aesthetic `xintercept`, die
wir erstmal auf die Spalte _Bevölkerungsdichte_ mappen.

```{r bunte barcodes, fig.height=2, fig.width=8}
ggplot(btw) +
  geom_vline(aes(xintercept=Bevölkerungsdichte, color=gruppe))
```

Zunächst mal möchten wir bessere Farben benutzen, damit wir die 
Gruppen besser lesen können. Dazu definieren wir zunächst ein paar
Farben unserer Wahl (schwarz für schwarz-gelb und rot für rot-rot-grün) 
und fügen diese dann per `scale_colour_manual` dem Plot hinzu:

```{r schwarz rote barcodes, fig.height=2, fig.width=8}
mycolors <- c(L_SG='#333333', C_SG='#999999', L_RRG='#cc0000', C_RRG='#ee9999')

ggplot(btw) +
  geom_vline(aes(xintercept=Bevölkerungsdichte, color=gruppe)) +
  scale_colour_manual(values = mycolors)
```

Leider ist immer noch alles etwas zu unübersichtlich im Plot. 
Also benutzen wir wieder unseren Freund `facet_grid()`, um die 
Barcodes in vier Gruppen zu gliedern. 

Mit `guide=FALSE` schalten wir in `scale_colour_manual()` die Farblegende ab, die nun überflüssig geworden ist.

```{r barcodes mit facet grid, fig.asp=0.4}
ggplot(btw) +
  geom_vline(aes(xintercept=Bevölkerungsdichte, color=gruppe)) +
  scale_colour_manual(values = mycolors, guide=FALSE) +
  facet_grid(gruppe ~ .)
```

Natürlich können wir auch hier wieder eine logarithmische
Achse benutzen, in dem wir die `scale_x_log10()` hinzufügen:

```{r barcodes mit log scale, fig.asp=0.4}
ggplot(btw) +
  geom_vline(aes(xintercept=Bevölkerungsdichte, color=gruppe)) +
  scale_colour_manual(values = mycolors, guide=FALSE) +
  facet_grid(gruppe ~ .) +
  scale_x_log10()
```

Die grauen Ränder um den Plot können wir entfernen in dem wir das
`theme_minimal()` verwenden:

```{r barcodes mit theme_minimal, fig.asp=0.4}
ggplot(btw) +
  geom_vline(aes(xintercept=Bevölkerungsdichte, color=gruppe)) +
  scale_colour_manual(values = mycolors, guide=FALSE) +
  facet_grid(gruppe ~ .) +
  scale_x_log10() +
  theme_minimal()
```

Damit wir in Zukunft nicht jedes Mal wieder das Theme hinzufügen müssen,
setzen wir es jetzt mit `theme_set()` als neues Standard-Theme fest:

```{r minimal theme}
theme_set(theme_minimal())
```

## Mittelwerte darüberlegen

Um unseren Plot abzuschließen möchten wir mit weiteren Linien die
Gruppenmittelwerte des dargestellten Wertes zum Diagramm hinzufügen. 

Dazu berechnen wir zunächst die Gruppenmittelwerte mit den _dplyr_ 
Funktionen `group_by()` und `summarize()` und speichern sie in einem
neuen Datensatz _mittelwerte_. Anschließend können wir die neuen
Linien durch addieren eines weiteren `geom_vline()` Aufrufs zum Plot
hinzufügen, wobei wir mit `data=mittelwerte` den Bezug zum neu 
erstellten Datensatz erzeugen:


```{r barcodes mit mittelwerten, fig.asp=0.4}
mittelwerte <- btw %>% 
  group_by(gruppe) %>% 
  summarize(mittel=mean(Bevölkerungsdichte))

ggplot(btw) +
    geom_vline(aes(xintercept=Bevölkerungsdichte, color=gruppe)) +
    scale_colour_manual(values = mycolors, guide=FALSE) +
    facet_grid(gruppe ~ ., drop=T) +
    scale_x_log10() +
    geom_vline(aes(xintercept=mittel), data=mittelwerte, 
               color='blue', size=1.5)
```

Jetzt ist unser Plot soweit erstmal fertig!

## Plot als benutzerdefinierte Funktion wiederverwenden

Damit wir den Plot einfacher wiederverwenden können möchten wir ihn
in einer benutzerdefinierten Funktion ablegen, der wir einfach den 
Namen der zu visualisierenden Spalte übergeben können.

Im Prinzip passiert in der Funktion genau das, was wir bis hier hin
alles gemacht haben. Was sich ändert ist, das wir zu Beginn der 
Funktion einen neuen Datensatz anlegen, in dem nur die Spalten 
_gruppe_ und _wert_ vorhanden sind, wobei letztere den Wert der 
übergebenden Spalte enthält.

Mit `ggtitle()` und `xlab()` steuern wir die Beschriftung der
Diagramme und mit dem abschließenden `theme()` Aufruf passen wir die
Textgröße sowie die Abstände rum um den Plot an.


```{r barcode funktion, fig.asp=0.4}
barcode_plot <- function(spalte) {
  
  mycolors <- c(L_SG='#333333', C_SG='#999999',
                L_RRG='#cc0000', C_RRG='#ee9999')

  data <- btw %>% 
    filter(landslide) %>% 
    select_('gruppe', wert=as.name(spalte))
  
  mittelwerte <- data %>% 
    group_by(gruppe) %>% 
    summarize(mittel=mean(wert))

  data %>% 
    mutate(wert2=wert+rnorm(nrow(data), 0, 0.02)) %>%  # ein bisschen jittering
    ggplot() +
      geom_vline(aes(xintercept=wert2, color=gruppe)) +
      scale_colour_manual(values = mycolors, guide=FALSE) +
      facet_grid(gruppe ~ ., drop=T) +
      geom_vline(aes(xintercept=mittel), data=mittelwerte, 
                 color='blue', size=1.5) +
      ggtitle('', subtitle=paste0(spalte, '\n')) +
      xlab('') +
      theme(strip.text = element_text(size=7),
            plot.margin = margin(0,5,3,5,'mm'))
}
```

Nun können wir die Funktion einfach bequem aufrufen, z.B. für die 
Spalte _Arbeitslosenquote_:

```{r funktion aufrufen, fig.asp=0.3}
barcode_plot('Arbeitslosenquote')
```

Oder _Bergbau_:

```{r funktion aufrufen 2, fig.asp=0.3}
barcode_plot('Bergbau')
```

## PDF mit allen Barcode Varianten speichern

Als krönenden Abschluss können wir mit wenigen weiteren Zeilen 
Code ein PDF mit Barcodes von allen Spalten in unserem Datensatz
erzeugen.

Zunächst stellen wir sicher, das das Paket `gridExtra` geladen wird:

```{r pdf 1}
needs(gridExtra)
```

Dann legen wir einen Vektor von Spaltennamen an, die sich für die
Visualisierung als Barcode eignen:

```{r pdf spalten}
spalten <- colnames(btw)[18:55]
```

Mit `lapply` führen wir unsere `barcode_plot` Funktion dann mit einem
Rutsch für alle Spalten in unserem Vektor auf. Wir leiten das Ergebnis
direkt in die `marrangeGrob` Funktion weiter, die die einzelnen Plots
auf mehrere Seiten verteilt anordnet (in einem 7-zeiligen und 
1-spaltigen Layout):

```{r pdf arrangieren, cache=TRUE}
plots <- lapply(spalten, barcode_plot) %>% 
  marrangeGrob(nrow=7, ncol=1, padding=unit(10, "mm"))
```

Anschließend benutzen wir `ggsave` um die arrangierten Plots in einer
PDF-Datei im DIN A4 Format zu speichern.

```{r pdf speichern, dependson=plots}
ggsave("plots.pdf", plots, width=210, height=297, units='mm')
```


# Extra: Weitere nützliche ggplot Funktionen 

Falls wir noch Zeit am Ende haben, oder zum Weiterüben zu Hause:

**Histogramme** von Variablen verschiedener Gruppen vergleichen:

```{r histogramme}
btw %>%
    ggplot(aes(Alter.unter18, fill=gruppe)) +
    geom_histogram(bins=40) +
    scale_fill_manual(values = mycolors, guide=FALSE) +
    facet_grid(gruppe ~ .)
```

Eine Alternative zu Histogrammen sind **Density-Kurven**:

```{r density kurven, fig.asp=0.7}
btw %>%
    ggplot(aes(Alter.unter18, fill=gruppe)) +
    geom_density(bw=0.2, color=FALSE, alpha=0.8) +
    scale_fill_manual(values = mycolors, guide=FALSE) +
    facet_grid(gruppe ~ .)
```

**Boxplots** sind auch sehr beliebt:

```{r boxplots, fig.asp=0.5}
btw %>%
    ggplot(aes(gruppe, Alter.unter18, fill=gruppe)) +
    geom_boxplot() +
    scale_fill_manual(values = mycolors, guide=FALSE) +
    coord_flip()
```

**Violin Plots** sind eine Mischung aus Boxplot und Density-Kurve:

```{r violin plots, fig.asp=0.5}
btw %>%
    ggplot(aes(gruppe, Alter.unter18, fill=gruppe)) +
    geom_violin(bw=0.2, color=FALSE, alpha=0.8) +
    scale_fill_manual(values = mycolors, guide=FALSE) +
    coord_flip()
```

