---
title: "Statistische Daten und Wahlergebnisse als Bar-Codes visualisieren"
output:
  html_document: default
  html_notebook: default
---
  
In diesem Workshop geht es darum, Datensätze in RStudio zu analysieren und visualisieren. Genauergesagt werden wir uns Wahlergebnisse vergangener Bundestagswahlen anschauen, mit Strukturdaten der Wahlkreise kombinieren und als kompakte Strichcode-Diagramme darstellen.

Sämtliche Befehle, die wir in diesem Workshop ausführen werden, sind in diesem sogenannten "R Notebook" gesammelt.

  
```{r, echo=FALSE}
needs(readr, dplyr, ggplot2, gridExtra)
theme_set(theme_minimal())
```

## 1. Daten laden

Zunächst werden wir die (zuvor bereinigten) Wahlergebnisse laden. Dazu benutzen wir die `read_tsv` Funktion vom `readr` Paket. Wir speichern das Ergebnis in der Variable `btw`.

```{r}
btw <- read_tsv('data/cleaned/btw13_kerg.csv')
```

Die `read_*` Funktionen versuchen automatisch die Spaltentypen zu erraten. In diesem Fall hat das nicht geklappt, die Spalten mit der Anzahl der Stimmen pro Partei wurden als `col_character`, also Textspalten, erkannt.

Wir können es dem Programm einfacher machen, in dem wir die Spaltentypen angeben. `cols(Wahlkreis='c', .default = 'n')` heißt dabei nichts anderes das die Spalte "Wahlkreis" Text enthählt, während die übrigen Spalten aus Zahlen bestehen.


```{r}
btw <- read_tsv('data/cleaned/btw13_kerg.csv',
                col_types=cols(Wahlkreis='c', .default = 'n'))
```


## 2. Stimmen der beiden politischen Blöcke berechnen

Aus den Zweitstimmen der großen Parteien berechnen wir nun die Gesamtstimmen zweier Blöcke: SPD + LINKE + GRÜNE (RRG) sowie Schwarz-Gelb (SG)

Gesamtstimmen der Koalitionen Rot-Rot-Grün (RRG) und CDU/CSU+FDP (SG) berechnen:
  
```{r}
btw %>%
  mutate(RRG=SPD.Zweitstimmen + GRÜNE.Zweitstimmen + `DIE LINKE.Zweitstimmen`,
         SG=CDU.Zweitstimmen + CSU.Zweitstimmen + FDP.Zweitstimmen) %>% 
  select(Nr, Wahlkreis, RRG, SG)
```

Schauen wir uns das Ergebnis an fällt auf das wir immer nur `NA` bei Schwarz-Gelb erhalten. Woran liegt das?

```{r}
btw %>%
  select(Nr, CDU=CDU.Zweitstimmen, CSU=CSU.Zweitstimmen, FDP=FDP.Zweitstimmen)
```

Die `coalesce` Funktion macht genau das, was wir brauchen: finde den ersten nicht NA Wert.

```{r}
btw_koal <- btw %>%
  mutate(RRG=SPD.Zweitstimmen + GRÜNE.Zweitstimmen + `DIE LINKE.Zweitstimmen`,
         SG=coalesce(CDU.Zweitstimmen, CSU.Zweitstimmen) + FDP.Zweitstimmen) %>% 
  select(Nr, RRG, SG)
```


# 3. Prozentuale Stimmendifferenz zwischen den beiden Blöcken berechnen:
  
1. margin = `100 * (SG - RRG)/(SG + RRG)`
2. sieger
3. landslide, wenn margin 10 Prozent oder mehr
4. klasse

```{r}
btw_margin <- btw_koal %>% 
  mutate(sieger=ifelse(SG > RRG, 'SG', 'RRG')) %>% 
  mutate(margin=round(100 * (SG - RRG)/(SG + RRG), 2)) %>% 
  mutate(landslide=abs(margin) >= 10) %>% 
  mutate(gruppe=paste0(ifelse(landslide,'L_','C_'), sieger)) %>% 
  mutate(gruppe=factor(gruppe, c('L_SG', 'C_SG', 'C_RRG', 'L_RRG')))
```

erstmal ein bisschen ansehen:
  
```{r}
table(btw_margin$gruppe)
```

interessanterweise werden es immer weniger als mehr, anders als in den USA!
  
* 2005: 192
* 2009: 188
* 2013: 178

## 4. Mit Strukturdaten kombinieren

Strukturdaten dazuladen und per left_join verbinden:
  
```{r}
btw_final <- read_tsv('data/cleaned/btw13_strukturdaten.csv', na = '–',
                   col_types = cols(Wahlkreis='c', .default = 'n')) %>% 
  filter(Nr < 500) %>% 
  left_join(btw_margin, by ='Nr')
```

## 4. Visualisierung

```{r}
plot_data <- btw_final %>%
  select(sieger, landslide, gruppe, wert=Bevölkerungsdichte)

plot_data %>% 
  ggplot(aes(x=wert, y=gruppe, color=gruppe)) +
  geom_point()
```


```{r}
colors <- c(L_SG='#333333', C_SG='#777777', L_RRG='#cc0000', C_RRG='#dd7777')

plot_data %>% 
  ggplot(aes(x=wert, y=gruppe, color=gruppe)) +
  geom_point() +
  scale_colour_manual(values = colors)
```

```{r}
colors <- c(L_SG='#333333', C_SG='#777777', L_RRG='#cc0000', C_RRG='#dd7777')

plot_data %>% 
  ggplot(aes(x=wert, y=gruppe, color=gruppe)) +
  geom_point() +
  scale_colour_manual(values = colors) +
  scale_x_log10()
```

Aufgabe: + log-scale hinzufügen ^^
  
  Bevölkerungsdichte nach Gruppen (logscale):



```{r}
plot_data %>% 
  ggplot(aes(x=wert, y=gruppe, color=gruppe)) +
  scale_colour_manual(values = colors) +
  geom_point() +
  scale_x_log10()
```


### Bar-Codes

```{r, fig.height=2, fig.width=8}
plot_data %>% 
  ggplot() +
  geom_vline(aes(xintercept=wert, color=gruppe), size=1.5, alpha=0.35) +
  scale_colour_manual(values = colors, guide=F) +
  scale_x_log10()
```

```{r, fig.height=3, fig.width=8}
plot_data %>% 
  ggplot() +
  geom_vline(aes(xintercept=wert, color=gruppe), size=1.5, alpha=0.35) +
  scale_colour_manual(values = colors, guide=F) +
  scale_x_log10() +
  facet_grid(gruppe ~ .)

# introduction: facet_grid
#  gruppe ~ .    . ~ gruppe    landslide ~ sieger
```

```{r, fig.height=3, fig.width=8}
plot_data %>% 
  ggplot(aes(wert)) +
  geom_vline(aes(xintercept=wert, color=gruppe), size=1.5, alpha=0.35) +
  scale_colour_manual(values = colors, guide=F) +
  scale_x_log10() +
  facet_grid(gruppe ~ .)
```

Nur "landslide" Wahlkreise:

```{r, fig.height=2, fig.width=8}
plot_data %>% 
  filter(landslide) %>% 
  ggplot(aes(wert)) +
  facet_grid(gruppe ~ .) +
  geom_vline(aes(xintercept=wert, color=gruppe), size=1.5, alpha=0.35) +
  scale_colour_manual(values = colors, guide=F) +
  scale_x_log10()
```

Mittelwerte hinzufügen:

```{r, fig.height=2, fig.width=8}
mittel <- plot_data %>% 
  group_by(gruppe) %>% 
  summarize(avg=mean(wert), med=median(wert))

plot_data2 <- left_join(plot_data, mittel, 'gruppe')

plot_data2 %>% 
  filter(landslide) %>% 
  ggplot() +
  facet_grid(gruppe ~ .) +
  geom_vline(aes(xintercept=wert, color=gruppe), size=1.5, alpha=0.25) +
  geom_vline(aes(xintercept=avg), color='black', size=2, alpha=1) +
  scale_colour_manual(values = colors, guide=F) +
  scale_x_log10()
```

das ganze können wir in einer funktion speichern:

```{r, fig.height=3, fig.width=8}
plot_bars <- function(spalte, log=FALSE) {
  
  plot_data <- btw_final %>% 
    filter(landslide) %>% 
    select_('sieger', 'gruppe', wert=as.name(spalte)) %>% 
    mutate(wert=wert)

  mittel <- plot_data %>% 
    group_by(gruppe) %>% 
    summarize(avg=mean(wert), med=median(wert))
  
  plot <- plot_data %>% 
    left_join(mittel, 'gruppe') %>% 
    ggplot(aes(wert)) +
    facet_grid(gruppe ~ .) +
    geom_vline(aes(xintercept=wert + rnorm(nrow(plot_data), sd = 0.1), color=gruppe), size=1.5, alpha=0.25) +
    geom_vline(aes(xintercept=avg), color='white', size=5, alpha=0.7) +
    geom_vline(aes(xintercept=avg), color='black', size=1, alpha=1) +
    scale_colour_manual(values = colors, guide=F) +
    ggtitle(spalte) +
    theme(plot.margin = rep(unit(0.5,'cm'),4))
  
  if (log) plot <- plot + scale_x_log10()
  plot
}
```


```{r, fig.height=2, fig.width=8}
# plot_bars('Bevölkerungsdichte', log=TRUE)
plot_bars('Alter.35-60')
```

und lassen die funktion automatisch über alle Spalten in unserem Datensatz laufen. Das Ergebnis speichern wir als PDF Datei mit je 7 Plots pro Seite:

```{r}
needs(gridExtra)

plots <-lapply(colnames(btw_final)[3:41], plot_bars)
plots <- marrangeGrob(plots, nrow=7, ncol=1)
ggsave("plots.pdf", plots, width=21, height=27.9, units='cm')

```


## Alternative Visualisierungen

Histogramm: Problem dabei ist, wieviele Bins ich wählen soll

```{r, fig.height=4, fig.width=8}
btw_final %>% 
  #  filter(landslide) %>% 
  select(sieger, gruppe, value=Bevölkerungsdichte) %>% 
  ggplot(aes(value, fill=gruppe)) +
  facet_grid(gruppe ~ .) +
  geom_histogram(bins=50, alpha=0.6) +
  scale_fill_manual(values = colors, guide=F) +
  scale_x_log10() +
  theme_minimal()
```

Eine clevere Alternative zu Histogrammen sind Density-Plots:
  
```{r, fig.height=4, fig.width=8}
btw_final %>% 
  #  filter(landslide) %>% 
  select(sieger, gruppe, value=Bevölkerungsdichte) %>% 
  ggplot(aes(value, fill=gruppe)) +
  facet_grid(gruppe ~ .) +
  geom_density(bw=.05, alpha=0.6, color=F) +
  scale_fill_manual(values = colors, guide=F) +
  scale_x_log10() +
  theme_minimal()
```




